【裁判字號】    92,台上,2736
【裁判日期】    920521
【裁判案由】    違反稅捐稽徵法
【裁判全文】
最高法院刑事判決                              九十二年度台上字第二七三六號
    上  訴  人  台灣高等法院檢察署檢察官
    被      告  甲○○
    選任辯護人  陳淑芬律師
                李世馨律師
右上訴人因被告違反稅捐稽徵法案件，不服台灣高等法院中華民國九十年一月十二日
第二審判決（八十九年度上訴字第二四四八號，起訴案號：台灣台北地方法院檢察署
八十六年度偵字第二一二七七號、八十七年度偵字第一九０七六號），提起上訴，本
院判決如左：
    主  文
原判決撤銷，發回台灣高等法院。
    理  由
本件原判決以公訴意旨略以：被告甲○○與告訴人黃敏敏係夫妻關係，民國七十五年
十二月間彼二人因感情不睦，乃商議離婚，並由黃敏敏先草擬離婚協議書及偽造高淑
為、陳毓華等二人之署押、印文於該協議書上之證人欄，即交付被告，嗣二人因故取
銷離婚原議，乃被告明知黃敏敏已無離婚之真意，竟於七十六年一月六日，持該不實
之協議書，向台北市雙園區戶政事務所辦理離婚登記，使不知情之承辦公務員登載於
其職務上所掌管之戶籍登記簿上，足以生損害於黃敏敏及戶政機關對於戶籍管理之正
確性（此部分犯行均已罹於追訴權時效），並據以換發國民身分證後，基於概括犯意
，連續行使國民身分證至今及取得戶籍謄本後，詐以單身身分向稅捐稽徵機關辦理個
人所得稅申報，以逃漏稅捐迄八十年度為止。案經被害人黃敏敏訴請偵辦，因認被告
涉有刑法第二百十六條、第二百十四條、稅捐稽徵法第四十一條之罪嫌云云。經審理
結果，不能證明被告犯罪，因而撤銷第一審論處被告連續納稅義務人，以不正當方法
逃漏稅捐罪刑之判決，改判諭知被告無罪，固非無見。
惟查：(一)、原審採信被告所辯：伊偕同告訴人於七十六年一月五日前往戶政機關欲辦
理離婚登記，因已逾上班時間，翌日欲偕告訴人再行前往，惟告訴人要上班，乃囑伊
自行前往辦理，而將所需資料交伊，委託伊辦理等情，為可採，並據為被告無罪理由
之一。然查被告於八十三年七月二十四日致告訴人之信函載稱：「敏敏：憑良心說，
如果沒有妳手寫的那份休書（離婚協議書），且連公證人名字也提供了，我再天才也
沒有辦法辦到，所以那一次的離婚完全是妳促成的，我是被動下無奈，只好出此一招
解決問題，事後妳很佩服我怎麼辦到可以分別申報的，可是我又不能告訴妳，……」
等語，被告似承認利用告訴人交付之離婚協議書，擅自辦理離婚登記，否則何以用「
只好出此一招解決問題」之文句，而非明示經告訴人之授權辦理離婚登記？又告訴人
與被告如未取消離婚原議，而同意辦理離婚，何以僅被告於七十六年一月六日辦妥離
婚登記，告訴人未同時辦理，遲至八十一年三月十九日告訴人始填寫「配偶變更登記
申請書」，將配偶更正為離婚（見偵字第二一二七七號卷第九十一頁）？原審就上開
重要待證事項，未詳查釐清，遽行判決，顯有調查未盡之違誤。(二)、審理事實之法院
對於被告有利及不利之證據，應一律注意，綜合全案證據資料，本於經驗法則以定其
取捨，並將取捨證據及得心證之理由於判決內詳為說明；如援引有利於被告之證據而
為有利被告之認定，對於不利之證據不足採取之理由，未予說明，即有判決不備理由
之違法。查告訴人經法務部調查局測謊結果，就其不知被告申辦離婚登記及其未同意
被告書寫委託書（即辦理離婚登記之委託書），並無情緒波動之說謊反應，有該局鑑
定通知書在卷可稽（見第一審卷(二)第一八八頁），此不利被告之證據何以不足採，原
判決未予說明，自有判決理由欠備之違法。(三)、告訴人所提七十六年十一月十七日致
被告之信函，記載告訴人與被告商議長子尉原之監護權事宜，且提議陳天佑夫妻可任
離婚之證人，告訴人並催促被告去辦理離婚手續（見第一審卷(二)第五十四至五十六頁
），被告亦曾引用此信函說明告訴人曾催請辦理離婚手續（見第一審卷(二)第三十二、
三十三頁），該信函如果屬真正，則告訴人於七十六年十一月十七日似仍不知被告已
辦妥離婚登記，此不利被告之證據，是否屬實可採，原審未予審認說明，亦有可議。
檢察官上訴意旨指摘原判決違背法令，尚非全無理由，應認有發回更審之原因。
據上論結，應依刑事訴訟法第三百九十七條、第四百零一條，判決如主文。
中      華      民      國    九十二    年      五      月    二十一    日
                              最高法院刑事第七庭
                                  審判長法官  張  信  雄
                                        法官  賴  忠  星
                                        法官  張  清  埤
                                        法官  呂  永  福
                                        法官  蕭  仰  歸
      右正本證明與原本無異
                                              書  記  官
中      華      民      國    九十二    年      五      月    二十八    日


司法院資訊處製作；財團法人民間司法改革基金會備份。
